【裁判字號】    91,重上,94
【裁判日期】    920429
【裁判案由】    損害賠償
【裁判全文】
臺灣高等法院高雄分院民事判決  九十一年度重上字第九四號
      上  訴  人  甲○○
      被  上訴人  乙○○
      訴訟代理人  楊昌禧律師
                  唐小菁律師
右當事人間請求損害賠償事件，上訴人對於中華民國九十一年八月六日臺灣高雄地方
法院九十一年訴字五七四號第一審判決提起上訴，本院判決如左：
      主      文
上訴駁回。
第二審訴訟費用由上訴人負擔。
      事實及理由
一、上訴人主張：上訴人於八十八年五月初商得訴外人楊職誌之同意，將上訴人前信
    託登記於其名下之坐落於高雄市○○區○○段第一五一地號，應有部分二分之一
    ，高雄縣鳳山市○○段一甲小段第一四三二、第一四三二之三一、第一四三二之
    三四地號，高雄縣鳳山市○○段第一二二九之二０、第一二三一地號土地六筆（
    以下簡稱系爭土地）提供予上訴人供貸款週轉之用。被上訴人為對其前貸與上訴
    人之新台幣（下同）一千六百萬元貸款增加擔保，竟施用詐術，佯予答應願提供
    借款二千萬元而要求上訴人將系爭土地移轉登記於其名下，使上訴人陷於錯誤，
    而同意辦理移轉登記予被上訴人，嗣系爭土地所有權移轉登記完畢後，因被上訴
    人遲未將借款交付，上訴人始知受騙。為此依民法第一百八十四條規定，被上訴
    人就上訴人所受下列損害負賠償責任：財產損失部分：系爭土地移轉登記予被
    上訴人當時之公告現值共計為五千二百四十萬五千四百七十三元，而土地徵收補
    償標準為公告現值加四成，上訴人此部分之損害共計六千六百四十五萬四千七百
    零四元。精神慰撫金部分：被上訴人施用詐術，使上訴人將系爭土地移轉登記
    於被上訴人名下之後，遲未交付借款予上訴人，致上訴人另案被判處詐欺罪刑，
    名譽受到莫大損害，上訴人精神上所受痛苦實非筆墨所能形容，爰依民法第一百
    九十五條第一項之規定，請求賠償精神慰藉金一百萬元，又上訴人於九十年九月
    四日以存證信函定期十日催告被上訴人給付賠償金共六千七百四十五萬四千七百
    零四元，被上訴人於同年九月六日收受該函迄今未付分文，則被上訴人自九十年
    九月十七日起，應負遲延責任。被上訴人則以：上訴人於八十七年一月十二日向
    被上訴人借款一千萬元，於八十七年二月十九日再向被上訴人借款六百萬元，其
    中一千萬元自八十八年三月十一日起，六百萬元自八十八年四月二日起無法繳納
    利息，上訴人所交付之支票均遭退票，被上訴人自不可能同意再於八十八年五月
    間借款二千萬元予上訴人。而上訴人將系爭土地移轉予被上訴人所有，乃係為上
    訴人先前向被上訴人借款一千六百萬元增加擔保之用，被上訴人並未曾同意再借
    款二千萬元予上訴人。且系爭土地係訴外人楊職誌所有，而非上訴人所有，亦非
    由其信託登記予楊職誌且被上訴人於上訴人提出告訴之前，即致函上訴人只要其
    清償一千六百萬元本息，即願將抵押權登記塗銷，並將系爭土地辦理過戶返還上
    訴人。上訴人應無任何損害，又上訴人未曾請求被上訴人回復原狀，即提起本件
    訴訟，於法即屬有違。至於上訴人所稱侵權行為發生時為八十八年六月七日，而
    上訴人係於九十一年三月一日始提起本件訴訟請求賠償，是本件上訴人之請求權
    顯已罹於時效，被上訴人亦得主張時效抗辯，拒絕給付。縱令上訴人本件請求為
    有理由，然上訴人先後向被上訴人借款一千六百萬元，現積欠被上訴人之本息合
    計達三千零二十五萬元，被上訴人就此部分主張抵銷等語資為抗辯。
二、本件原審就上訴人之請求，判決上訴人敗訴，並以其訴既經駁回，其假執行之聲
    請即失所附麗，而併予駁回，上訴人聲明不服，上訴聲明求為判決：(一)原判決廢
    棄。(二)被上訴人應給付上訴人六千七百四十五萬四千七百零四元及自民國九十年
    九月十七日起至清償日止，按週年利率百分之五計算之利息。(三)第一、二審訴訟
    費用由被上訴人負擔。(四)願供擔保，請准宣告假執行。被上訴人則聲明求為判決
    ：(一)上訴駁回。(二)第二審訴訟費用由上訴人負擔。(三)被上訴人如受不利判決，願
    供擔保，請准免為假執行。
三、上訴人主張其於八十八年五月初，將登記為訴外人楊職誌所有之系爭土地移轉登
    記予被上訴人之事實，業據其提出系爭土地登記謄本為證，並為被上訴人所不爭
    執，固堪信上訴人此部分之主張為真實，惟被上訴人就上訴人其餘主張有關被上
    訴人係以詐術使其陷於錯誤，致將其所有而信託登記予楊職誌名下之前揭系爭土
    地移轉登記予被上訴人云云，則予以否認，並以上開情詞置辯，經查：
  (一)按因侵權行為所生之損害賠償請求權，自請求權人知有損害及賠償義務人時起，
    二年間不行使而消滅。又消滅時效，因請求而中斷。民法第一百九十七條第一項
    前段、第一百二十九條第一項第一款分別定有明文，本件上訴人主張其於八十八
    年九月十四日收到被上訴人所寄發指稱未曾同意再借二千萬元予上訴人之存證信
    函（見本院卷第一二六頁至第一三０頁）後，始知上訴人涉嫌詐欺，嗣於九十年
    九月四日再以存證信函向被上訴人定期催告請求被上訴人給付如前揭聲明所示之
    損害賠償，並於請求後之六個月內即九十一年三月一日向被上訴人提起本件訴訟
    ，其並未罹於民法第一百九十七條所定之二年請求權時效等情，有上訴人提出之
    存證信函影本及起訴狀在卷可憑（見原審卷第九頁至十二頁、第三頁），並為被
    上訴人所不爭執，是被上訴人抗辯：上訴人自稱其於八十八年六月七日受被上訴
    人之詐騙而移轉登記系爭土地之所有權予被上訴人，致受有損害，竟遲至九十一
    年三月一日始提起本件訴訟，顯已罹於二年之請求權時效云云，不足採信。
  (二)依最高法院九十一年度台上字第一八七一號判決意旨：「按信託契約之受託人不
    僅就信託財產承受權利人之名義，且須就信託財產依信託契約所定內容為積極之
    管理或處分。並非將自己之財產，以他人名義登記時，雙方之間當然即有信託關
    係存在。本件被上訴人僅以其購買之系爭土地，名義上登記於被繼承人鍾０胤名
    下，鍾０胤自始未負管理、處分之義務，該不動產之管理，使用處分悉由被上訴
    人自行辦理，自與信託契約之要件不符。本件純粹係借名登記，依訂約當時具體
    之情形觀察，並非信託契約當事人之真意，係被上訴人將其出資買受之系爭土地
    ，以買賣為原因移轉登記與鍾０胤名下，而管理、使用、處分權仍屬於被上訴人
    之無名契約，其契約著重在當事人間之信任關係，並無不法，理由正當，應屬合
    法有效之契約，性質與委任契約類同，應類推適用委任關係終止，消滅之規定，
    不因被上訴人將契約名之為信託契約，而影響該借名登記契約終止或消滅與否之
    判斷。」查本件上訴人雖主張其與訴外人楊職誌間，就系爭六筆土地係成立信託
    契約關係，惟依證人楊職誌於原審到庭供證：「因原告（即上訴人）向我父母借
    錢，為了還錢，上訴人將土地給我們，我父母就直接將土地過戶到我名下，但是
    當時我父母並未得到權狀正本，只有拿到影本，後來土地為何會過戶到別人名下
    我不清楚，當初：：：未談到信託登記之事。」（見原審卷第一六九頁），而上
    訴人另主張其前曾陸續向訴外人即上訴人之女婿楊勝雄借款，而將坐落鳳山市○
    ○段一一四一之七地號等十四筆土地（詳如本院卷第五七頁附表所示），辦理所
    有權移轉登記予楊勝雄之弟楊職誌，嗣經結算結果，除以該十四筆土地中之坐落
    鳳山市○○○段一二二八之二八地號、鳳山市○○○段六０六之三九地號、同段
    六０六之四一地號、六０六之七三地號等四筆土地抵償債務外，餘十筆土地（含
    系爭六筆土地）或因政府徵收，或因上訴人與他人之債權債務關係，而由上訴人
    陸續收取補償費，或移轉登記予他人等事實，亦經證人鄭麗娟到庭供證屬實。是
    上訴人固將系爭土地，以買賣原因移轉登記與楊職誌名下，然管理、使用、處分
    權仍屬上訴人，並無移轉所有權之意，上訴人與訴外人楊職誌間就系爭土地並非
    成立信託關係，而係應僅單純成立借名登記之無名契約，法律既無禁止借用他人
    名義為不動產登記，則上開無名契約應屬合法有效，其性質與委任契約類同，應
    類推適用委任關係終止、消滅之關係。
  (三)上訴人主張其於八十八年五月初為以系爭土地供貸款週轉之用，乃再向被上訴人
    提出借款之請求，被上訴人竟為對其先前借予上訴人之一千六百萬元貸款增加擔
    保，竟施用詐術，佯予答應願提供借款二千萬元，並要求上訴人將系爭土地辦理
    移轉登記，使上訴人陷於錯誤，而將系爭土地以買賣為由，移轉登記於被上訴人
    名下，旋被上訴人遲未將前答應之借款交付，並於九十年九月七日函告該系爭土
    地辦理所有權移轉登記於其名下，僅係為增加上訴人前向其借款一千六百萬元之
    擔保云云，至此上訴人始知受騙等情，已據上訴人提出存證信函一份，並經目擊
    證人即代書鄭麗娟迭於本院九十年上易字第三五九號乙○○偽造文書等刑事案訊
    問時及本院準備程序時到庭供證屬實，有上開刑事訊問筆錄影本一份附卷可稽（
    見本院卷第一一二頁至第一一四頁、第七四頁），參以被上訴人亦因本件行為，
    經本院九十年上易字第三五九號判處被上訴人以詐術得財產上不法之利益有罪確
    定在案，亦有該刑事確定判決影本一份可資佐證（見本院卷第一二一頁至第一二
    五頁）等事實，足徵被上訴人空言抗辯上訴人將系爭土地之所有權移轉至其名下
    ，僅係為增加上訴人前向其借款一千六百萬元之擔保云云，即不足採信，堪認被
    上訴人主張被上訴人有前揭侵權行為部分之主張為真實。
  (四)次查因受詐欺而為意思表示，在經依法撤銷前，固非無效之法律行為然非謂當事
    人因被詐欺而為意思表示，在經依法撤銷前，縱已受有實際損害，亦不得依侵權
    行為法則請求損害賠償（參閱最高法院七十四年台上字第二０二號判決）。是被
    上訴人抗辯：上訴人雖主張伊係因受詐騙而為移轉系爭土地所有權與其名下，因
    之，在上訴人未撤銷願提供系爭土地與被上訴人，作為向被上訴人借款二千萬元
    之意思表示前，上開意思仍然有效存在，上訴人僅得對被上訴人請求貸放二千萬
    元等語，即屬不足採。再被上訴人雖另以系爭土地伊否認上訴人與楊職誌間有信
    託關係存在，縱或有信託關係存在，然在所有權未移轉予上訴人前，楊職誌為系
    爭土地之所有權人，楊職誌將系爭土地移轉登記予被上訴人，上訴人並未因此受
    有損害，上訴人並無損害可言云云置辯，惟就系爭土地，上訴人與楊職誌係屬借
    名登記成立無名契約，依其性質應可類推適用民法之委任契約，已如前述，而依
    民法第第五百四十九條規定，當事人之任何一方，得隨時終止委任契約，上訴人
    既於八十八年四月二十九日發函通知（見原審卷第一四四頁）楊職誌終止信託關
    係，則於楊職誌依上訴人之指示將前開系爭土地移轉於上訴人所指定之人（即被
    上訴人）後，楊職誌即已履行返還之義務，楊職誌與上訴人間之委任關係即屬終
    了，上訴人即係本件系爭土地之實際所有權人，嗣上訴人主張被上訴人佯稱欲借
    款予上訴人施用詐術，致上訴人陷於錯誤，而將系爭土地移轉登記予被上訴人，
    上訴人自受有「誤將系爭土地移轉登記予被上訴人」之損害，被上訴人前開所辯
    ，亦非可採。
四、按負損害賠償責任者，除法律另有規定或契約另有訂定外，應回復他方損害發生
    前之原狀。又應回復原狀者，如經債權人定相當期限催告後，逾期不為回復者，
    債權人得請求以金錢賠償其損害。又不能回復原狀或回復顯有重大困難者，應以
    金錢賠償其損害。民法第二百十三條第一項、第二百十四條、第二百十五條分別
    定有明文。而本件被上訴人就系爭侵權行為，對於上訴人固負有損害賠償責任。
    惟法律及兩造對此損害賠償責任並未另有規定或約定，自應回復上訴人損害發生
    前之原狀，雖上訴人主張伊曾向原審法院聲請調解，請求被上訴人回復原狀，將
    系爭土地移轉登記上訴人未果，其自得請求被上訴人以金錢賠償損害等語，惟上
    訴人於原審法院所聲請之調解與民法第二百十四條所定之定期催告意義不同，且
    系爭土地亦無不能回復原狀或回復顯有重大困難情形，是上訴人遽請求被上訴人
    以金錢賠償其損害，於法自有未合，不應准許。至於上訴人另主張因被上訴人遲
    未交付借款與伊，致上訴人另案被判處詐欺罪刑，名譽受到莫大損害，精神上受
    有極大痛苦，依此，而請求被上訴人賠償精神慰藉金一百萬元部分，已為被上訴
    人所否認。而按損害賠償之債，以有損害之發生及有責任原因之事實，並二者之
    間有相當因果關係為其成立要件。本件是否因被上訴人未交付借款與上訴人，上
    訴人即必會遭受論罪判刑之結果，非無疑問，上訴人對之未具體證明其間有如何
    之相當因果關係，是上訴人遽予請求此部分之損害賠償，亦難認有理由，亦不應
    准許。
五、綜上所述，原審以上訴人移轉系爭土地與楊職誌係基於買賣而非信託關係，上訴
    人既非系爭土地之實質所有人，其就系爭土地之移轉即未受有任何損害，而判決
    駁回上訴人之訴及假執行之聲請，核其理由雖有未合，惟依前揭論述，則其判決
    結果應認為正當，上訴意旨求予廢棄改判，非有理由，應予駁回。
六、據上論結，本件上訴為無理由，依民事訴訟法第四百四十九條第二項、第七十八
    條，判決如主文。
中      華      民      國    九十二    年      四      月     二十九   日
                                      臺灣高等法院高雄分院民事第一庭
~B1審判長法官  黃金石
~B2法      官  魏式璧
~B3法      官  吳登輝
右為正本係照原本作成。
如對本判決上訴，須於判決送達後二十日內向本院提出上訴狀，其未表明上訴理由者
，應於上訴後二十日內向本院提出上訴理由書（均須按他造當事人之人數附繕本）。
上訴時應提出委任律師或具有律師資格之人之委任狀，並依附註條文規定辦理。
中      華      民      國    九十二    年      四      月     三十     日
~B法院書記官  梁美姿
附註：
民事訴訟法第四百六十六條之一：
對於第二審判決上訴，上訴人應委任律師為訴訟代理人，但上訴人或其法定代理人具
有律師資格者，不在此限。
上訴人之配偶、三親等內之血親、二親等內之姻親，或上訴人為法人、中央或地方機
關時，其所屬專任人員具有律師資格並經法院認為適當者，亦得為第三審訴訟代理人。
第一項但書及第二項情形，應於提起上訴或委任時釋明之。
                                                                        Ｆ


司法院資訊處製作；財團法人民間司法改革基金會備份。
